【裁判字號】    97,交聲,2733
【裁判日期】    971118
【裁判案由】    聲明異議
【裁判全文】
臺灣臺中地方法院交通事件裁定        97年度交聲字第2733號
原處分機關  交通部公路總局臺中區監理所豐原監理站
異 議 人即
受 處 分人  甲○○
上列受處分人因違反道路交通管理處罰條例案件，對於交通部公
路總局臺中區監理所豐原監理站民國九十七年九月二十六日所為
之裁決（豐監稽違字第裁六三─ＨＣ0000000號裁決書）
，聲明異議，本院裁定如下：
    主  文
原處分關於罰鍰新臺幣參萬元部分撤銷。
前項撤銷部分，甲○○不罰。
    理  由
一、原處分機關略以：異議人即受處分人（下稱受處分人）甲○
    ○，騎乘車號ＬＡＰ─一七八號重型機車，於民國九十六年
    九月二日二時十五分許，在潭子鄉○○路○段與大豐路一段
    處，因「騎乘機車，酒後駕車經測試實施呼氣值為○‧八二
    ＭＧ／Ｌ，超過標準值○‧五五ＭＧ／Ｌ）」違規，經臺中
    縣警察局豐原分局員警當場掣發中縣警交字第ＨＣ0000
    000號舉發違反道路交通管理事件通知單舉發，因緩起訴
    處分期滿，該所遂於九十七年九月二十六日依道路交通管理
    處罰條例第三十五條第一項第一款之規定，裁處受處分人罰
    鍰新臺幣（下同）四萬五千元，並施以道安講習（駕駛執照
    已執行吊扣），原處分並無不法等語。
二、本件受處分人甲○○異議意旨略以：受處分人酒駕違規案，
    地檢署檢察官諭知受處分人捐款三萬元，惟豐原監理站又依
    道路交通管理處罰條例第三十五條第一項裁決罰鍰四萬五千
    元，有違行政罰法第二十六條「一事不二罰」之立法意旨，
    且行政罰法第二十六條並無緩起訴處分之規定，請求撤銷豐
    原監理站原處分有關罰鍰部分等語。
三、按汽車（包括機器腳踏車）駕駛人飲用酒類或其他類似物後
    ，其吐氣所含酒精濃度超過每公升零點二五毫克，不得駕車
    ；駕駛汽車經測試檢定酒精濃度超過標準，處汽車駕駛人罰
    鍰一萬五千元以上六萬元以下，並當場移置保管該汽車及吊
    扣駕駛執照一年，因而肇事致人受傷者，並吊扣駕駛執照二
    年。道路交通安全規則第一百十四條第二款、道路交通管理
    處罰條例第三十五條第一項第一款均定有明文。又按汽車駕
    駛人，有第三十五條第一項規定之情形時，應接受道路交通
    安全講習，同條例第二十四條第一項第二款亦有明文規定。
四、經查：
(一)、查本件受處分人甲○○確有於上揭時、地因飲酒後酒精濃度
    超過標準（酒精呼氣濃度達○‧八二ＭＧ／Ｌ）仍騎乘機車
    之違規，為警當場掣單舉發等情，除有臺中縣警察局舉發違
    反道路交通管理事件通知單一紙附卷可稽，並為受處分人所
    是認，故原處分機關所為處分原無不合。
(二)、惟按九十四年二月五日公布、九十五年二月五日施行之行政
    罰法第二十六條第一項規定：「一行為同時觸犯刑事法律及
    違反行政法上義務規定者，依刑事法律處罰之，但其行為應
    處以其他種類行政罰或得沒入之物而未經法院宣告沒收者，
    亦得裁處之」，又同條第二項規定：「前項行為如經不起訴
    處分或為無罪、免訴、不受理、不付審理之裁判確定者，得
    依違反行政法上義務規定裁處之」，受處分人上開酒後騎乘
    機車行為，即係一行為同時觸犯刑法第一百八十五條之三之
    公共危險罪與道路交通管理處罰條例第三十五條第一項第一
    款之酒醉駕車之行政罰，依上開規定，自應依刑事法律之刑
    法第一百八十五條之三規定處罰。而受處分人此次酒後駕車
    之行為，業經臺灣臺中地方法院檢察署檢察官於九十六年九
    月三日以九十六年度速偵字第四二二五號為緩起訴處分，緩
    起訴期間為一年，受處分人應於收受緩起訴處分命令通知書
    之日起一個月內，向犯罪被害人保護協會臺灣臺中分會支付
    三萬元，業由受處分人履行完畢，嗣於九十七年九月十八日
    緩起訴期滿未經撤銷，緩起訴處分實質確定等情，有前開緩
    起訴處分書、臺灣臺中地方法院檢察署檢察官執行緩起訴處
    分命令通知書各一份附卷可參，並經本院調閱臺灣臺中地方
    法院檢察署九十六年度速偵字第四二二五號案卷核閱無訛。
(三)、揆諸行政罰法第二十六條之立法理由所示：一行為同時觸犯
    刑事法律及違反行政法上義務規定時，由於刑罰與行政罰同
    屬對不法行為之制裁，而刑罰之懲罰作用較強，故依刑事法
    律處罰，即足資警惕時，實無為一事二罰再處行政罰之必要
    。且刑事法律處罰，由法院依法定程序為之，較符合正當法
    律程序，應予優先適用。但罰鍰以外之沒入或其他種類行政
    罰，因兼具維護公共秩序之作用，為達行政目的，行政機關
    仍得併與裁處等情。據此，本件受處分人所受之緩起訴處分
    與前揭行政罰法第二十六條第二項所規定之不起訴處分是否
    相當，即應視緩起訴處分之具體內容，在實質上與行政罰是
    否相當而定，非可一概而論。
(四)、檢察官依刑事訴訟法第二百五十三條之二第二項規定為緩起
    訴處分，命被告為金錢給付、勞務給付及處遇措施的部分，
    應得被告之同意（因涉及被告之人身自由及財產的拘束，且
    產生未經裁判即終局處理案件之實質效果，自應考慮被告之
    意願）；且命被告為金錢給付部分，並得為民事強制執行名
    義。是以，無論檢察官課以被告以上何種負擔或指示，此等
    負擔或指示雖非「刑罰」，但仍是一種「特殊的處遇措施」
    ，會產生未經裁判即終局處理案件之實質效果，亦即性質上
    已係實質的制裁，造成被告權利即財產減少及自由受限的影
    響；且緩起訴處分所定緩起訴期間期滿後，該緩起訴處分將
    發生禁止對已為緩起訴處分之同一犯罪事實再行起訴之效力
    ，即所謂「緩起訴處分之實體（實質）確定力」；因此，緩
    起訴處分所定緩起訴期間期滿後，該緩起訴處分乃發生實質
    確定力。故檢察官所為對於受處分人之緩起訴處分，實已產
    生實質刑罰之效果。至於絕對之不起訴處分，則自處分確定
    時起即發生實體上之確定力，不若緩起訴處分於緩起訴處分
    之期間（即猶豫期間）僅發生形式之之確定力；另相對不起
    訴處分（即刑事訴訟法第二百五十三條），於不起訴處分確
    定時，即產生禁止再訴之實體確定力，且與緩起訴處分具有
    相當重疊性，亦即得為緩起訴處分的範圍均包含相對不起訴
    處分的範圍，同時緩起訴處分確定後，依刑事訴訟法第二百
    六十條規定，仍未發生禁止再訴之實體確定力，在效果上有
    很大之不同。因之，緩起訴處分自不宜與不起訴處分等同視
    之，於理甚明。
(五)、又我國關於不起訴處分與緩起訴處分之規定，多見於刑事訴
    訟法，於該法法例之用語，均個別明列之，如刑事訴訟法第
    二百五十五條第一項、第二百五十九條、第二百六十條均屬
    之；易言之，在我國刑事訴訟法之體例上，並無將「不起訴
    處分」一詞包含「緩起訴處分」之情形。再依我國刑事訴訟
    法第二百五十三條之一規定，有關緩起訴處分，需具備犯罪
    嫌疑充足、斟酌刑法第五十七條所列事項、為公共利益之維
    護及以緩起訴為適當者（即適當性）等要件；尚與不起訴處
    分之要件有間；因之，倘認行政罰法第二十六條第二項規定
    之「不起訴處分」包含「緩起訴處分」之情形，是否已逾文
    義解釋之範圍，實有疑問。況關於緩起訴處分之要件、裁量
    之基準，與不起訴處分相較，均多有不同，至多應僅得視緩
    起訴處分為暫緩起訴之處分，而非不起訴處分。另行政罰法
    第二十六條第二項規定既未明文包含「緩起訴處分」之類型
    ，而對於人民不利益之規定本不得任意加以擴張其適用，自
    不宜逕認行政罰法第二十六條第二項之規定於經緩起訴處分
    之情形亦有適用，始為允當，並符其立法理由。
(六)、另依違反道路交通管理事件統一裁罰基準及處理細則第二條
    所定「違反道路交通管理事件統一裁罰基準表」，駕駛人吐
    氣所含酒精濃度超過每公升○‧五五毫克以上者，機車駕駛
    人於期限內繳納或到案聽候裁決者，應處最低罰鍰四萬五千
    元，並吊扣駕駛執照一年。本件受處分人被查獲時酒精呼氣
    濃度達○‧八二ＭＧ／Ｌ，依前開道路交通管理事件統一裁
    罰標準及處理細則規定最低罰鍰為四萬五千元。受處分人在
    刑事部分，雖經檢察官為緩起訴處分，並經檢察官命向犯罪
    被害人保護協會臺灣臺中分會支付三萬元，然與前開最低罰
    鍰金額相較，顯然偏低，難謂符合公平正義原則。為杜前開
    流弊，九十四年十二月二十八日修正公布，九十五年七月一
    日施行之道路交通管理處罰條例第三十五條第八項亦規定：
    「前項汽車駕駛人，經裁判確定處以罰金低於本條例第九十
    二條第三項所定最低罰鍰基準規定者，應依本條例裁決繳納
    不足最低罰鍰之部分。」。參以臺灣高等法院於九十五年十
    月三十日以院信文廉字第○九五○○○六五一○號轉司法院
    函示所屬各法院：請就酒後駕車案件，如認應科以罰金刑者
    ，允衡酌其行為之危害性，並參酌道路交通管理處罰條例第
    三十五條第八項：「前項汽車駕駛人，經裁判確定處以罰金
    低於本條例第九十二條第三項所訂最低罰鍰基準規定者，應
    依本條例裁決繳納不足最低罰鍰之部分」等相關意旨，妥適
    量刑等情，本件受處分人縱依緩起訴處分命令向犯罪被害人
    保護協會臺灣臺中分會支付三萬元，依上開規定，原處分機
    關就行政罰之罰鍰方面仍得裁處一萬五千元（即差額部分）
    （臺灣高等法院九十七年法律座談會決議亦同此結論），附
    此敘明。
五、綜上所述，受處分人上開騎乘機車經測試檢定有酒精濃度超
    過規定標準部分，因另犯刑法第一百八十五條之三酒醉駕車
    之公共危險罪，經臺灣臺中地方法院檢察署檢察官為緩起訴
    處分，受處分人因此依緩起訴命令向財團法人犯罪被害人保
    護協會臺灣臺中分會支付三萬元，已詳如前述，則本件既已
    依懲罰作用較強之刑事法律制裁後，則於三萬元之範圍內即
    無再依行政法為相同處罰之必要，受處分人就此部分聲明異
    議，為有理由，原處分就此部分應予撤銷，另由本院為受處
    分人不罰之諭知。至於原處分關於施以道安講習（駕駛執照
    已執行吊扣）部分，依上開道路交通管理處罰條例等規定及
    行政罰第二十六條第一項但書之規定，並無不合，且受處分
    人並未就此部分聲明異議，本院自不予以判斷，併予敘明。
六、據上論斷，應依道路交通管理處罰條例第八十七條第二項，
    道路交通案件處理辦法第二十條前段，裁定如主文。
中    華    民    國    97    年    11    月    18    日
                  臺灣臺中地方法院交通法庭
                              法  官  許金樹
以上正本證明與原本無異。
如不服本裁定，應於收受送達後5日內向本院提出抗告狀。（應
附繕本）
                              書記官  王崑煜
中    華    民    國    97    年    11    月    18    日


司法院資訊處製作；財團法人民間司法改革基金會備份。
